【裁判字號】    91,訴,3555
【裁判日期】    921127
【裁判案由】    新型專利異議
【裁判全文】
臺北高等行政法院判決                            九十一年度訴字第三五五五號
                              .
    原      告  利益得股份有限公司
    代  表  人  甲○○董事長.
    訴訟代理人  林殷世律師
    被      告  經濟部智慧財產局
    代  表  人  蔡練生（局長）
    訴訟代理人  丙○○
    參  加  人  乙○○
右當事人間因新型專利異議事件，原告不服經濟部中華民國九十一年七月四日經訴字
第○九一○六一一五五五○號訴願決定，提起行政訴訟，經本院裁定命參加人獨立參
加訴訟，本院判決如左：
    主  文
訴願決定及原處分均撤銷。
被告對於原告八十九年十月六日就審定第00000000Ａ０一號新型專利異議事
件，應依本判決之法律見解另為處分。
原告其餘之訴駁回。
訴訟費用由被告負擔。
    事  實
一、事實概要：
    參加人於民國八十八年十月二十二日以「具傾角可變換之單向卡制扳手結構追加
    （一）」向被告申請新型專利，經被告編為第00000000Ａ○一號審查，
    准予專利（下稱系爭案）。公告期間，原告提出異議，經被告審定以九十一年一
    月三十一日（九一）智專三（三）○四○六四字第○九一八九○○○三六二號審
    定書為異議不成立之處分，原告不服，提起訴願，經遭決定駁回，遂向本院提起
    行政訴訟。
二、兩造聲明：
  (一)原告聲明：
    1.訴願決定及原處分均撤銷。
    2.被告對系爭案應為異議成立之處分。
    3.訴訟費用由被告負擔。
  (二)被告聲明：
    1.駁回原告之訴。
    2.訴訟費用由原告負擔。
  (三)參加人聲明：
    參加人未於準備程序及言詞辯論期日到場，亦未提出書狀作何聲明或陳述（參加
    人於九十二年十一月十四日言詞辯論期日後始具狀答辯，因已在言詞辯論期日之
    後，其答辯內容爰不予審酌）。
三、兩造之爭點：系爭案是否有違專利法第九十八條第一項第一款、第二項之規定而
    不符新型專利要件？
  (一)原告主張之理由：
    1.稱新型者，謂對物品之形狀、構造或裝置之創作或改良；又凡可供產業上利用
      之新型，無下列情事之一者，得依本法申請取得新型專利：一、申請前已見於
      刊物或已公開使用者。二、有相同之發明或新型申請在先並經核准專利者。新
      型係運用申請前既有之技術或知識，而為熟習該項技術者所能輕易完成且未能
      增進功效，雖無前項所列情事，仍不得依本法申請取得新型專利，為專利法第
      九十七條、第九十八條第一項第一、二款、第二項定有明文。依前揭規定，新
      產品欲取得新型專利權，須同時具有進步性及新穎性，如欠缺此任一要件，即
      不符核發新型專利之要件，已核發者，依同法第一百零四條規定，應由原處分
      機關逕依職權撤銷其新型專利權。
    2.觀系爭案之專利申請說明書、圖示及其申請專利範圍，得知系爭案訴求之技術
      重點在於：掣制環4係拗折成上緣具ｍ字型之卡槽41，底緣凸設有定位柱42 之
      π形構件，可直接令定位柱42插置於制動塊3 之定位孔31處，而毋須套設於棘
      齒輪2 外周面，而缺口槽12內壁面適處另凹設一限位槽121，可令一圓棒6卡置
      於此，以供掣制環4 之卡槽41限位，使調整座5變換制動塊2改變其卡制方向之
      操作。另查申請案號000000000號「棘輪扳手換向裝置」新型專利（
      下稱引證案），於八十七年九月三十日提出申請，其並公告於八十八年八月二
      十一日第三六七九二一號之專利公報上，依引證案之專利申請說明書、圖示及
      其申請專利範圍，引證案之技術重點在於：一種棘輪扳手換向裝置，其主要係
      由一柄部10連續一頭部20，該頭部20設有容置部21，容置部21係放置一棘輪轉
      頭30且其周緣設之棘齒31與另一置放於該容置部21之換向頭40相嚙合傳動，而
      容置部21內側壁面之凹槽24中裝置有彈性元件241及鋼珠242藉其彈力頂掣換向
      頭40，該換向頭40之中央卡合一旋鈕50，該旋鈕50藉其偏心部之設計及配合組
      裝時所設置之特定間距，俾使其換向時能具有某種彈性而易於扳動。
    3.比較系爭案與引證案之結構特徵及其所達成之功效完全相同，應不具新穎性及
      進步性之要件。二者其主要之技術內容，均為藉由調整座調動時，直接驅使制
      動塊於缺口槽內位移，改變並限止制動塊與棘齒輪嚙合之方向，在相同的技術
      領域中，顯而易見系爭案係抄襲引證案所運用之技術手段，且系爭案在結構使
      用上為等效元件，為熟習該項技術者所能輕易思及之簡易置換，仍非實質之技
      術增進，明顯違反前揭專利法第九十八條第二項（起訴書誤載為款）之規定。
    4.被告認引證案之結構，雖揭示有相當於系爭案另一實施例的彈簧與鋼珠結構等
      ，惟以該等結構技術特徵，並未載於系爭案申請專利範圍第一、二項中，認兩
      案之技術手段不同，認系爭案有新穎性。惟依系爭案專利說明書第五頁第二十
      一行所述，「圖七、圖八所示，本創作之制動塊3 並可設計呈另種控制型態，
      其係利用一設置於容置孔122 內之鋼珠7 及彈性體8 推抵而令其定位達到控制
      ，該控制塊3'之型態係如圖所示，一端之齒部31位置略呈ㄑ字型，而另端供鋼
      珠7頂置之弧槽32則略呈W狀，同時，再於其頂緣面適處套設一圓棒6，該圓棒6
      並與調整座5相連結，令調整座5調動位置時，可一併帶動制動塊3'變換其齒部
      31卡制之方向，而形成另一等效之變換定位結構，而上述之容置孔122 係鑽設
      於缺口槽12內壁適處，再者，圖九所示為本創作可應用之螺件9 。」另系爭案
      專利說明書第四頁第十三行所述，「請參閱圖二–圖九，圖中所示者為本創作
      所選用之一種實施例之結構，此僅供說明之用，在專利申請上並不受此種結構
      之限制。」由上述系爭案專利說明書所揭示之內容，即圖七、圖八所揭示之結
      構，為系爭案之另一最佳實施例，兩者所運用之技術手段及所達成之功效完全
      相同，而其元件間之等效取代，乃為熟習該技術者所能輕易思及之簡易置換。
      圖七所運用之技術手段及所達成之功效，正與引證案全完全相同，是以，被告
      認兩案之技術手段不相同，顯有偏失，系爭案應無新穎性。
    5.被告認系爭案具有進步性之理由，為組裝簡便，制動塊切換迅速準確。然被告
      認系爭案組裝簡便，並提出無任何實證或理由，資以說明，僅以組裝簡便四字
      一語帶過，另就系爭案其掣制環4 係拗折成一側具ｍ字型之卡槽41，同時，底
      緣凸設有定位柱42之π形構件，並令定位柱42插置於制動塊3 之定位孔31處，
      又該扳手主體1 之缺口槽12內壁面適處另凹設一限位槽121，該限位槽121係呈
      半圓形之管狀，其凹陷之深度至少為一圓棒6之二分之一緣面，俾令圓棒6得卡
      置於此之結構設計，構件繁多而複雜，其組裝焉可較為簡便，且因構件繁多而
      複雜，加工上必較困難而費時，相對提高產製上之不良率及成本，如何增進其
      功能，被告認其具有進步性，並非的論。
    6.系爭案於專利說明書中載明，圖七所揭示，為系爭案之最佳實施例。明示該創
      作之制動塊 3，並可設計呈另種控制型態，而形成另一等效之變換定位結構，
      即圖七之實施例。惟比較圖七與引證案二者完全相同。按專利申請案中，所運
      用之技術手段及所達成之功效相同時，得在同一申請案提出若干個實施例，若
      所運用之技術手段及所達成之功效不同者，即應分案申請，本件圖七實施例既
      併與系爭案申請，且認圖七為系爭案之最佳實施例，則圖七與系爭案之技術手
      段及所達成之功效，即係相同，圖七既又是系爭案之最佳實施例，且又與引證
      案之功能、結構相同，其制動塊切換與引證案，亦並無二致，已難謂其切換功
      能上有較引證案迅速準確之功效增進，又如何能證明系爭案較引證案切換迅速
      準確，因此被告機關認系爭案有制動塊切換迅速準確之功能增進，具有進步性
      ，顯無理由。
    7.引證案係以換向頭及彈性元件（彈性體及鋼珠），系爭案則以掣制環及制動塊
      、圓柱等元件組成換向組件。經查，系爭案之制動塊加上掣制環，等於引證案
      之換向頭之結構，系爭案之圓柱結構與系爭案之彈性元件（彈性體及鋼珠），
      二者皆用於頂掣換向頭或掣制環，達定位與換向之功能，結構使用上為等效元
      件，為熟習該項技術者所能輕易思及之簡易置換，並無實質之技術改變，而具
      有新穎性，詳如二者之對照圖。系爭案其掣制環 4係拗折成一側具ｍ字型之卡
      槽41，同時，底緣凸設有定位柱42成π形構件，並令定位柱42插置於制動塊 3
      之定位孔31處，又該扳手主體1之缺口槽12內壁面適處另凹設一限位槽121，該
      限位槽121係呈半圓形之管狀，其凹陷之深度至少為一圓棒6三分之二之緣面，
      俾令圓棒 6得卡置於此之結構設計。因系爭案之限位槽凹陷之深度，要求至少
      為一圓棒三分之二之緣面，在施工上，較為不易；系爭案之掣制環拗折成一側
      具ｍ，定位柱成π形構件，加工上較困難而費時，相對提高產製上之不良率及
      成本；系爭案之制動塊加上掣制環，等於引證案之換向頭之結構，引證案在構
      件上，顯比系爭案簡化，但功能則相同。
    8.引證案之換向頭為一體成形，當要換向時，以旋鈕50扳動換向頭再由鋼珠藉彈
      性體頂掣換向頭，即可完成換向及頂掣之目的，切換迅速、直接且準確，而系
      爭案係靠掣制環，帶動制動塊，再由圓柱頂靠掣制環，使制動塊與棘齒輪2 嚙
      合，制動塊尚須藉由掣制環間接帶動，其必較不能達到迅速轉換與嚙合準確之
      目的，被告認系爭案制動塊切換較迅速、準確，顯與事實不相符合。
  (二)被告主張之理由：
    引證案揭示一種棘輪扳手換向裝置，係由一柄部連續一頭部，頭部設有容置部，
    該容置部放置一棘輪轉頭且其周緣設之棘齒與另一置放於該容置部之換向頭相嚙
    合傳動，容置部內側壁面之凹槽中裝置有彈性元件及鋼珠藉其彈力頂掣換向頭，
    該換向頭之中央卡合一旋鈕，旋鈕藉其偏心部之設計及配合組裝時所設置之特定
    間距，俾使其換向時能具某種彈性易於扳動，雖揭示有相當於系爭案另一實施例
    的彈簧與鋼珠結構等，惟該等結構技術特徵並未載於系爭案申請專利範圍第一、
    二項中；引證案並無揭示系爭案掣制環、圓棒與制動塊等專利特徵；引證案利用
    旋鈕偏心部之設計及配合組裝時設置之特定間距，令旋鈕調轉時而扳動換向頭轉
    向，而系爭案則藉由調整座調動時，直接驅使圓棒於掣制環不同之限位槽中位移
    ，改變並限止該制動塊與掣制環嚙合之方向，兩案技術手段不同，非為等效元件
    之置換，難稱系爭案未具新穎性；系爭案制動塊之切換結構，係以「ｍ」字型之
    掣制環插置於制動塊之定位孔中，另以一圓棒卡制於該制動塊之限位槽中，且該
    圓棒另端係與調整座接設，俾藉由該調整座調動時，直接驅使該圓棒於該掣制環
    不同之限位槽中位移而改變並限止該制動塊與掣制環嚙合之方向，組裝簡便，制
    動塊切換迅速準確，引證案不足以證明系爭案不具進步性。
    理  由
一、按稱新型者，謂對於物品之形狀、構造或裝置之創作或改良，為系爭案核准審定
    時之八十三年一月二十一日修正公布之專利法第九十七條所明定，同法第九十八
    條規定第一項、第二項分別規定：「可供產業上利用之新型，無下列情事之一者
    ，得依本法申請取得新型專利：一、申請前已見於刊物或已公開使用者：…。二
    、有相同之發明或新型申請在先並經核准專利者。：：。」）」「新型係運用申
    請前既有之技術或知識，而為熟習該項技術者所能輕易完成且未能增進功效時，
    雖無前項所列情事，仍不得依本法申請取得新型專利。」系爭專利申請範圍依卷
    附專利說明書之記載為：
  1.一種具傾角可變換之單向卡制扳手結構追加（一），其原母案主要係由扳手主體
    、棘齒輪、制動塊、掣制環及調整座所組成，其中，棘齒輪與制動塊係分別置設
    於扳手主體之容室及缺口槽內，利用呈環圓狀之掣制環套設於棘齒輪外環處，使
    其一端之定位柱插置於制動塊之定位孔處，而另端之卡槽頂抵於一圓柱處，令調
    整座固調動時可變換掣動塊之卡制方向，而本追加案之主要特徵在於：上述之掣
    制環係拗折成上緣具ｍ字型之卡槽，底緣凸設有定位柱之π形構件，可直接令定
    位柱插置於制動塊之定位孔處，而毋須套設於棘齒輪外周面，而缺口槽內壁面適
    處另凹設一限位槽，可令一圓棒卡置於此，以供掣制環之卡槽限位，使調整塊變
    換制動塊改變其卡制方向之操作得更為確實者。
  2.如申請專利範圍第一項所述之具傾角可變換之單向卡制扳手結構追加（一），其
    中，該限位槽凹設之深度，最少為圓棒之三分之二緣面者。
二、原處分認異議不成立，係以引證案雖提示有相當於系爭案另一實施例的彈簧與鋼
    珠結構等，惟該等結構技術特徵並未載於系爭案申請專利範圍第一、二項中；引
    證案並無揭示系爭案掣制環、圓棒與制動塊等專利特徵；引證案利用旋鈕偏心部
    之設計及配合組裝時設置之特定間距，令旋鈕調轉時而板動換向頭轉向，而系爭
    案則藉由調整座調動時，直接驅使圓棒於掣制環不同之限位槽中位移，改變並限
    止該制動塊與掣制環嚙合之方向，兩案技術手段亦不同，難稱系爭案未具新穎性
    ；又系爭案組裝簡便，制動塊切換迅速準確，引證案亦不足以證明系爭案不具進
    步性資為論據。
三、按申請發明專利，由專利申請權人備具申請書、說明書、必要圖式及宣誓書，向
    專利專責機關申請之。申請權人為雇用人、受讓人或繼承人時，應敘明發明人姓
    名，並附具僱傭、受讓或繼承證明文件。第一項之說明書，除應載明申請專利範
    圍外，並應載明有關之先前技術、發明之目的、技術內容、特點及功效，使熟習
    該項技術者能瞭解其內容並可據以實施。前項申請專利範圍，應具體指明申請專
    利之標的、技術內容及特點。為系爭案核准審定時專利法第二十二條第一項至第
    四項所明訂，此並為同法第一百零五條新型專利所準用。又同法第一百零三條第
    二項亦有「新型專利權範圍以說明書所載之申請專利範圍為準。必要時，得審酌
    說明書及圖式。」之明文。因此，對申請專利新型之認定，應依申請專利範圍之
    「請求項所載新型」之內容為之。請求項之記載內容明確時，應完全依照記載內
    容認定之。請求項中記載用語及內容，於新型說明中有明確記載者，或請求項之
    記載雖不明確，但在新型說明中有明確記載者，於解釋該用語或內容時，應參酌
    新型說明之記載內容，如有圖式者，應一併參酌該圖式（專利審查基準第 2-3-6
    頁參照）。
四、本件系爭案申請專利範圍之記載內容已如前所述，惟系爭案專利說明書五、創作
    說明即第五頁倒數第四行起至第六頁記載「：：參看圖七、圖八所示，本創作之
    制動塊 (3)並可設計呈另種控制型態，其係利用一設置於容置孔 (122)內之鋼珠
    (7)及彈性體 (8)推抵而令其定位達到控制，該控制塊 (3')之型態係如圖所示，
    一端之齒部 (31)位置略呈＜字型，而另端供鋼珠 (7)頂置之弧槽則略呈Ｗ狀，
    同時，再於其頂緣面適處套設一圓棒 (6)，該圓棒 (6)並與 (5)相連結，令調整
    座 (5)調動位置時，可一併帶動制動塊 (3')變換其齒部 (31)卡制之方向，而形
    成另一等效之變換定位結構，：：。」另系爭案專利說明書第四頁第十三行亦記
    載，「請參閱圖二–圖九，圖中所示者為本創作所選用之一種實施例之結構，此
    僅供說明之用，在專利申請上並不受此種結構之限制。」因此，依系爭案專利說
    明書之記載，其已將圖七、圖八所載圖式作為其申請專利範圍等效之置換之實施
    例加以定義，亦即圖七、圖八之技術內容業經系爭案專利說明書定義為系爭案申
    請專利範圍等效之另種控制型態。由上述系爭案專利說明書所揭示之內容，系爭
    案圖七、圖八所揭示之結構，為系爭案之一實施例，則圖七、圖八實施之技術內
    容自已包括在系爭案申請專利範圍，尚不能以圖七、圖八實施例的彈簧與鋼珠結
    構等結構技術特徵並未載於系爭案申請專利範圍第一、二項中，即不將該實施例
    與引證案作比較。從而被告以引證案雖提示有相當於系爭案另一實施例（即前述
    系爭案專利說明書圖七、圖八之實施例）的彈簧與鋼珠結構等，惟該等結構技術
    特徵並未載於系爭案申請專利範圍第一、二項中，即未將將系爭案專利說明書圖
    七、圖八之實施例之技術內容與引證案作比較，而以系爭案其他實施之技術與引
    證案作比較逕認引證案不足以證明系爭案不具新穎性與進步性，尚有疏漏。訴願
    決定未予糾正，亦非妥適，原告主張應予撤銷，即屬有據，應予准許。
五、至原告主張比較系爭案與引證案之結構特徵及其所達成之功效完全相同，應不具
    新穎性及進步性之要件，被告對系爭案應為異議成立之處分部分。經查，原處分
    既未將系爭案專利說明書圖七、圖八之實施例之技術內容與引證案作比較，其逕
    認引證案不足以證明系爭案不具新穎性與進步性，而為異議不成立處分，其審查
    尚有疏漏，已如前述。則被告自應將系爭案專利說明書圖七、圖八之實施例之技
    術內容視為系爭案申請專利範圍之技術內容，再與引證案之技術內容作比較，以
    審查引證案是否足以證明系爭案不具新穎性、進步性。因此，引證案是否足以證
    明系爭案不具新穎性、進步性，仍待被告依本院前述之法律見解，另為適法之處
    分，故該部分事證尚屬未臻明確，有待被告依其職權予以審查究明，本院尚無從
    逕為被告應就系爭案異議申請為異議成立處分之諭知。依行政訴訟法第二百條第
    四款規定意旨，原告在請求命被告依本院判決之法律見解對原告作成處分部分為
    有理由，其餘原告請求應命被告為異議成立之處分部分，尚非可採，應予駁回。
    至兩造本件其餘部分之攻防，因已不影響判斷之結果，故不一一論述，併此敘明
    。
據上論結，原告之訴為一部有理由、一部無理由，爰依行政訴訟法第二百條第四款、
第一百零四條，民事訴訟法第七十九條但書，判決如主文。
中      華      民      國    九十二    年     十一     月    二十七    日
                        臺 北 高 等 行 政 法 院   第 三 庭
                                           審 判 長 法  官  姜素娥
                                                    法  官  林文舟
                                                    法  官  陳國成
右為正本係照原本作成。
如不服本判決，應於送達後二十日內，向本院提出上訴狀並表明上訴理由，如於本判
決宣示後送達前提起上訴者，應於判決送達後二十日內補提上訴理由書（須按他造人
數附繕本）。
中      華      民      國    九十二    年     十一     月    二十八    日
                                                    書記官  王英傑


司法院資訊處製作；財團法人民間司法改革基金會備份。
